【裁判字號】    99,訴,37
【裁判日期】    990430
【裁判案由】    殺人未遂
【裁判全文】
臺灣臺東地方法院刑事判決              99年度訴字第37號
公  訴  人  臺灣臺東地方法院檢察署檢察官
被      告  丙○○
指定辯護人   本院公設辯護人 甲○○
上列被告因殺人未遂案件，經檢察官提起公訴（98年度偵字第22
90號），本院判決如下：
     主    文
丙○○犯傷害罪，累犯，處有期徒刑陸月，如易科罰金，以新臺
幣壹仟元折算壹日。扣案檳榔刀壹支沒收。
     犯罪事實
一、丙○○前因公共危險罪，於民國（下同）95年12月28日經本
    院以95年東交簡字第362號判處有期徒刑3月確定；嗣又因竊
    盜案，於96年7月9日經本院以96年易字第60號判處有期徒刑
    6月確定；上揭二罪減刑後，定執行刑有期徒刑3月又15日，
    於97年1月17日執行完畢。緣丙○○平日均住在臺東市○○
    ○路426號糖廠廢棄大樓，98年12月22日上午10時30分許，
    丙○○與乙○○在上址二樓聊天時，乙○○以丙○○自己都
    養不起了還養狗等語，嘲諷丙○○，致丙○○心生不滿，遂
    基於傷害犯意，隨手撿拾木棍毆擊乙○○身體，復持自己所
    有之檳榔刀砍乙○○身體，致乙○○受後枕部及右前臂頓挫
    傷，及頭皮兩處、左耳一處、下巴一處、背部共五處、左手
    一處撕裂傷，與顱內輕微出血、右骨骨折併橈神經受損等傷
    ，嗣經警聞訊至現場發覺後，通報119由臺東縣消防局救護
    車將乙○○送至馬偕紀念醫院台東分院救護，並扣得檳榔刀
    一支，始知上情。
二、案經乙○○訴由臺東縣警察局臺東分局報告臺灣臺東地方法
    院檢察署檢察官偵查起訴。
    理    由
一、證據能力:按被告以外之人於審判中因滯留國外或所在不明
    而無法傳喚或傳喚不到者，其於司法警察調查中所為之陳述
    ，經證明具有可信之特別情況，且為證明犯罪事實之存否所
    必要者，得為證據，刑事訴訟法第159條之3第1項第3款定有
    明文，本件證人即被害人乙○○雖前於警詢時為陳述，惟目
    前所在不明，經傳拘無著，有執行拘提報告書附卷足稽，是
    證人乙○○有所在不明而無法傳喚之情形，而該證人於警詢
    時之陳述，係在案發後所為，當時記憶深刻，不致因時隔日
    久而遺忘案情；且較無來自被告同庭在場之壓力而出於虛偽
    不實之指證，或事後串謀而故為迴護被告之機會，是證人乙
    ○○於警詢之陳述，具有可信之特別情況，且為證明犯罪事
    實所必要，依上開說明，其於警詢中之證述，即具有證據能
    力。次按，被告以外之人於偵查中向檢察官所為之陳述，除
    顯有不可信之情況者外，得為證據，刑事訴訟法第159條之1
    第2 項定有明文。本件證人乙○○於偵查中以證人身份具結
    後向檢察官所為之陳述，觀諸筆錄之記載，並無顯不可信之
    情況，亦具有證據能力。末按，被告以外之人於審判外之陳
    述，雖不符刑事訴訟法第159條之1至第159條之4之規定，而
    經當事人於審判程序同意作為證據，法院審酌該言詞陳述或
    書面陳述作成時之情況，認為適當者，亦得為證據。當事人
    、代理人或辯護人於法院調查證據時，知有第159條第1項不
    得為證據之情形，而未於言詞辯論終結前聲明異議者，視為
    有前項之同意。刑事訴訟法第159條之5定有明文。本件檢察
    官、被告並未就本判決所引下列卷內證據資料之證據能力有
    所爭執，且迄於言詞辯論終結前，均未主張有刑事訴訟法第
    159條第1項不得為證據之情形，應認已同意卷內證據均得作
    為證據，且經本院審酌後，認無不適當之情形，應認經本院
    調查而為本判決所引之下列卷內證據均有證據能力，併此敘
    明。
二、訊之被告丙○○固不否認於上揭時地持刀棍毆擊並砍被害人
    乙○○身體成傷之情，惟矢口否認有傷害犯意，辯稱「當天
    早上伊在睡覺，乙○○先持木棍掀開伊之棉背踢打伊，伊起
    來搶木棍，搶到木棍後，乙○○即持檳榔刀往伊這邊刺過來
    ，伊即以木棍打乙○○的手，但未將檳榔刀打掉，伊即空手
    搶乙○○手中檳榔刀，伊搶到檳榔刀後，就往乙○○身上刺
    ，伊是正當防衛」云云。辯護人則以「被告是正當防衛，並
    無殺人犯意，所為僅係刑法第277條第項普通傷害罪」等語
    ，為被告辯護。經查：
（一）被告丙○○確有分持刀棍毆打並砍乙○○身體：
   1.被告丙○○警偵訊及本院審理時均自白其確有「分持刀棍
     毆打並砍乙○○身體」，核與乙○○警偵訊證述相符，且
     被害人乙○○送醫後受有後枕部及右前臂頓挫傷，及頭皮
     兩處、左耳一處、下巴一處、背部共五處、左手一處撕裂
     傷，顱內輕微出血、右骨骨折併橈神經受損等傷之情，並
     有馬偕紀念醫院台東分院99年2月23日馬院東醫乙字第099
     0001640號函附病歷影本暨護理紀錄（本院卷第44至67頁）
     、99年3月9日馬院東醫乙字第0990002029號函（本院卷第
     95頁）、99年3月22日馬院東醫乙字第0990002333號函（本
     院卷第98頁）、乙○○受傷照片（警卷第17至20頁）附卷
     足稽。
   2.被告之砍傷被害人乙○○身體之自白與事實相符，自得為
     證據。
（二）被告應僅有傷害之犯意：
  1.按刑法第271條之殺人罪，以有使人喪失生命之故意為其成
    立要件，意即須有殺人之故意，並著手實施殺人之行為始足
    當之。故殺人與傷害之區別，應以有無殺意為斷，其受傷之
    多寡，及是否為致命部分，有時雖可藉為認定有無殺意之心
    證，究不能據為絕對標準，故不能僅因被害人受傷之位置係
    屬人體要害，即認定加害人自始即有殺害被害人之犯意。（
    最高法院18年上字第1309號判例、94年台上字第6857號判決
    意旨參照）。又殺人罪之成立，須於實施加害行為時，即有
    使人喪失生命之故意，始足當之，而此一主觀之要件，既關
    係罪責之成立與否，自應憑證據予以證明，且不容有合理性
    懷疑之存在（最高法院76年台上字第2588號判決意旨參照）
    。再告訴人之指訴，係以使被告判罪處刑為目的，故多作不
    利於被告之陳述，自不得以其指訴為被告犯罪之唯一證據；
    仍應調查其他證據，以資審認，必被害人所述被害情形，無
    瑕疵可擊，且就其他方面調查，又與事實相符，始足據為有
    罪判決之基礎（最高法院81年度台上字第3539號、84年度台
    上字第5368號判決意旨參照）。
  2.經查，本件被告丙○○所持以犯罪之木棍，並非球棒或其他
    尖銳之兇器或質地堅硬之鈍器，又扣案之檳榔刀甚為短小，
    並非尖銳細長之刀具（臺東縣警察局臺東分局刑案現場勘察
    卷宗第17至19頁卷附之照片亦可為據），因而除非故意由上
    往下用力直刺人體或下重手致脆弱部位，否則尚難剝奪他人
    之性命。而觀之被告之傷勢，刀棍痕跡尚稱輕微，顯見被告
    並非往下用力直刺人體或下重手至脆弱部位，足見被告下手
    並非意在取被害人乙○○之性命。
  3.又證人戊○○即處理警員於本院結證稱：「伊到達現場時丙
    ○○站在旁邊，沒有再繼續打乙○○」等語（見本院卷第10
    7頁反面），若被告當時確有殺人之犯意，自應繼續分持刀
    棍猛擊或猛刺被害人乙○○身體脆若致命部位始符情理，何
    以被告僅站在旁邊？足徵，被告當時應僅是要傷害乙○○並
    無殺害乙○○犯意甚明。
  4.次查，被害人乙○○於98年12月22日11時8分入馬偕紀念醫
    院台東醫院急診，急診室醫師郭育昌雖於檢察官詰問時證稱
    ：「（當時假如沒有急救的話，傷者有生命危險嗎？）有可
    能」，但接著證稱：「我剛說有可能有生命危險顱內出血是
    有可能有變化的，我看了放射科的報告是說，他當時出血沒
    有那麼多，但是有可能有變化，不是說必然，是有可能。（
    」見本院卷第105頁反面」，復又證稱被害人到醫院時，醫
    院並未替乙○○輸血，亦未做CPR急救措施，同日中午12時
    經郭育昌醫師評估後雖入加護病房治療，惟同年月23日9時
    20分，主治醫師陳正能即建議乙○○轉至普通病房，同日14
    時30分轉入普通病房，迄同年月29日出院止，乙○○並無任
    何開刀治療紀錄等情。由證人即急診室醫師郭育昌雖證稱乙
    ○○有可能有生命危險，但前提是血壓若再低未急救是有可
    能。然由其並強調「我看了放射科的報告是說，他當時出血
    沒有那麼多，但是有可能有變化，不是說必然，是有可能」
    ，再參以郭育昌雖將乙○○送進急診室觀察，然主治醫師陳
    正能接手後即建議乙○○轉至普通病房，期間未為任何開刀
    之診治，且被害人乙○○所受之傷分別為後枕部及右前臂頓
    挫傷，及頭皮兩處、左耳一處、下巴一處、背部共五處、左
    手一處撕裂傷，及顱內輕微出血、右骨骨折併橈神經受損等
    傷，而該顱內輕微出血、右骨骨折併橈神經受損等傷並不足
    以致命之情，復有馬偕紀念醫院台東分院99年2月23日馬院
    東醫乙字第0990001640號函附病歷影本暨護理紀錄及99年3
    月9日馬院東醫乙字第0990002029號函附卷足稽，顯見被害
    人乙○○之傷勢並不重，印證被告之下手並不重，而無取被
    害人乙○○性命之意。
  5.綜上所述，相互參酌被告之凶器、下手之輕重、傷害後之後
    續動作、乙○○送醫時所受傷勢及後續醫療行為，足見被告
    無致人於死之殺人或使乙○○受重傷之意，被告應僅有傷害
    被害人乙○○之犯意，殊堪認定。
（三）被告所為並非正當防衛：
  1.又雖被告及辯護人均辯稱「出於正當防衛造成被害人乙○○
    上揭傷勢」云云，惟查，正當防衛之要件，必對於現在之不
    正侵害，始能成立，若侵害已過去，或預料有侵害而侵害尚
    屬未來，自無正當防衛之可言（最高法院19年上字第1174號
    判例參照）。
  2.茲被害人乙○○於警詢證稱：「我與丙○○都是遊民，丙○
    ○住在我被殺傷處，丙○○帶我至該處聊天，當時我們都有
    喝酒，丙○○有養狗，我就開玩笑說自己都養不起還養狗，
    忽然我感覺頭部劇痛往後看，才看見丙○○持木棒打我的頭
    部，... 又一直打我的頭跟腳部，等該支短木棒打爛後，他
    又持地上的長木棒刺我的臉部、胸部、腹部，又持窗戶旁的
    檳榔刀砍我的背部、臀部、頭部及耳朵等處，我就倒地不起
    」等語（偵查卷第14頁），故被害人乙○○已否認有對被告
    為不法侵害之攻擊行為，能否謂被害人乙○○當時有對被告
    為不法侵害行為，殊有疑問。
  3.次查，被告於警詢先稱：「當時我酒醉... 我不想起來，乙
    ○○又拿木棍要打我，我生氣就搶奪木棍打乙○○的頭部、
    手、腳部」等語，嗣被告丙○○於偵查中復供稱：「先前我
    有喝酒，當時我在那裡睡覺，他一來就踢我，叫我起床，並
    拿木棍作勢要打我，我就把木棍搶回來，用木棍打他的手腳
    ，後來他就拿我吃檳榔的小刀要攻擊我，我就用木棍打他的
    手，把手上的小刀打下來，我就揀起來刺他的背後」等語（
    偵卷第8頁），足徵，被害人乙○○先只是作勢要打，並無
    現實侵害行為，被告即持木棍毆擊被害人；且縱被害人曾持
    刀要攻擊被告，但被害人手中之刀已遭被告打掉，被告仍持
    刀砍被害人，亦難謂被告持刀砍傷被害人時，被害人有對被
    告施任何不法侵害。
  4.再者，雖被告於本院準備程序中辯稱「我有搶到木棍，被害
    人就拿我的檳榔刀，我就用木棍打被害人的手，沒有打掉檳
    榔刀，被害人一直往我這邊衝，我就把木棍放在旁邊，空手
    搶被害人手中的檳榔刀，搶了約五分鐘，我才搶到檳榔刀，
    搶刀過程雙方都有摔倒」云云（見本院卷74頁），其中就有
    關「被害人是否持刀攻擊時，遭被告防衛反擊受傷」之說法
    ，因與被告偵查中所供不符，已難採信。再衡諸被告於本院
    準備程序供稱：「我有搶回檳榔刀，就往被害人身上揮，就
    刺到被害人，刺到被害人後，我並沒有繼續刺被害人，我就
    把檳榔刀放在旁邊，就拿木棍敲被害人的頭部，敲了一下被
    害人頭部，被害人就倒地」，而證人戊○○即處理警員於本
    院結證稱：「我有問丙○○，丙○○說他在睡覺，乙○○一
    直吵他，從早上開始就一直在那邊吵他叫他起床，他生氣就
    打乙○○了」等語（本院卷107頁背面），在在證明，被告
    丙○○係在不法侵害不存在情況下，分別以檳榔刀及木棍砍
    傷及毆傷被害人，難認被告所為符合正當防衛要件。
  5.末按，衡諸常情，若被害人先持棍棒嗣持檳榔刀攻擊被告，
    雙方既已爆發激烈衝突，則被害人遇被告要搶奪被害人手中
    之武器時，必拼死反擊，雙方互相搶奪搏鬥時，不免有拳腳
    相向之肢體碰觸，而在彼此身上留下搏鬥傷痕，況被告已辯
    稱雙方搶奪時都有摔倒，此時在被告身上更應存有搏鬥傷痕
    ，可供查驗。惟經本院向臺東看守所函詢被告於98年12月23
    日入所羈押時之身體檢查資料，被告入所時身體上無受傷，
    有臺灣臺東看守所99年2月22日東所衛字第0999000113B號函
    附病歷首頁（本院卷第42頁至43頁）附卷足稽；且被告於98
    年12月23日入看守所羈押時亦謂「入監前沒有與人打架鬥毆
    或曾有過跌傷、挫傷等情形」，復有臺灣臺東看守所99年3
    月3日東所衛字第0999000140B號函附臺灣臺東看守所收容人
    入監談話紀錄簿（本院卷第77頁至78頁）足稽。益徵，被告
    丙○○並無所謂搶奪被害人手中木棍或檳榔刀，而與被害人
    有肢體碰觸之情。
  6.綜上，被告是在生氣之際，在被害人乙○○未實施不法侵害
    時，即主動持木棍及檳榔刀毆擊並砍被害人乙○○成傷，當
    時並無所謂現在不法侵害存在。準此，被告丙○○所謂正當
    防衛云云，顯屬卸責之詞，不足採信，其基於傷害犯意傷害
    乙○○之犯行洵堪認定。
三、核被告丙○○所為係觸犯刑法第277條第1項之普通傷害罪，
    公訴人雖認被告有殺人之犯意，所為係犯同法第271條第2項
    、第1項之殺人未遂罪，然審酌被告行為動機、被害人所受
    傷勢與被告下手時所存在之客觀事實及手段等因素，既均不
    足以使本院不致有所懷疑，而得確信被告係以殺人之犯意而
    為上開行為，如上所述，揆諸首開說明，自難遽以殺人未遂
    之罪責相繩，因而起訴法條尚有未洽，應予以變更。又被告
    丙○○有如犯罪事實欄所載之論罪科刑及執行情形，有臺灣
    高等法院被告前案紀錄表在卷可稽，其於5年內再故意犯本
    件有期徒刑以上刑之罪，應依刑法第47條第1項之規定，論
    以累犯，並加重其刑。爰審酌被告之品行、犯罪之動機、手
    段、被害人所受之傷勢及被告犯後否認犯行態度不佳、前有
    多次傷害前科及迄未未賠償被害人等一切情狀，量處如主文
    所示之刑，並諭知易科罰金折算標準。末按，扣案檳榔刀一
    支為被告所有供犯本案所用，業據被告供明在卷，應依刑法
    第38條第1項第2款宣告沒收。
據上論斷，應依刑事訴訟法第300條、第299條第1項前段，刑法
第277條第1項、第47條第1項、第41條第1項前段、第38條第1項
第2款，刑法施行法第1條之1第1項、第2項前段，判決如主文。
本案經檢察官丁○○到庭執行職務。
中    華    民    國    99    年    4     月    30    日
                  刑事第一庭    審判長法  官  蔡崇義
                                      法  官  李俊彬
                                      法  官  陳義忠
以上正本證明與原本無異。
如不服本判決應於收受送達後10日內向本院提出上訴書狀，並應
敘述具體理由；其未敘述上訴理由者，應於上訴期間屆滿後20日
內向本院補提理由書（均須按他造當事人之人數附繕本）。「切
勿逕送上級法院」。告訴人或被害人對於本判決如有不服，請書
具不服之理由狀，請求檢察官上訴者，其上訴期間之計算係以檢
察官收受判決正本之日期為準。
                                      書記官  王希文
中    華    民    國    99    年    4     月    30    日
中華民國刑法第277條（普通傷害罪）
傷害人之身體或健康者，處3年以下有期徒刑、拘役或1千元以下
罰金。
犯前項之罪因而致人於死者，處無期徒刑或 7 年以上有期徒刑；
致重傷者，處3年以上10年以下有期徒刑。

司法院資訊處製作；財團法人民間司法改革基金會備份。
